【裁判字號】    99,交聲,1502
【裁判日期】    990930
【裁判案由】    違反道路交通管理處罰條例聲明異議
【裁判全文】
臺灣臺北地方法院交通事件裁定        99年度交聲字第1502號
原處分機關  臺北市交通事件裁決所
異  議  人
即受處分人  和運租車股份有限公司
代  表  人  甲○○
上列異議人即受處分人因違反道路交通管理處罰條例案件，對於
臺北市交通事件裁決所中華民國99年9月8日所為之處分（原處分
案號：北市裁罰字第裁22-Z00000000號），聲明異議，本院裁定
如下：
    主  文
原處分撤銷。
和運租賃股份有限公司不罰。
    理  由
一、原處分意旨略以：異議人即受處分人和運租賃股份有限公司
    所有之車牌號碼1767-CC號自用租賃小客車，於民國99年6月
    12日15時4分許，由他人駕駛，於行經最高速限110公里/時
    之國道3號南下125.7公里路段時，以時速171公里/時之速度
    超速行駛，已超過規定之最高速限60公里以上，經以測速照
    相機拍照存證後，由國道公路警察局第二警察隊依法掣單逕
    行舉發。原處分機關爰依道路交通管理處罰條例第43條第4
    項前段（漏載）及違反道路交通管理事件統一裁罰基及處理
    細則第41條、第43條、第44條及第67規定，裁處吊扣上開汽
    車牌照3個月。
二、異議意旨略以：異議人於98年3月30起至101年3月29日止，
    將車牌號碼0758-MM之租賃小客車出租予案外人泰昌砂石行
    使用，惟上開車輛於99年5月24日因保險事故進廠維修，異
    議人遂將車牌號碼1767-CC租賃小客車提供予案外人，以做
    為代用車輛。嗣案外人將該代用車轉交予謝其霖使用，然駕
    駛人謝其霖於上開時、地，因超速遭國道公路警察局第二警
    察隊後龍分隊舉發違反道路交通管理處罰條例第43條之規定
    。嗣後異議人亦收到國道公路警察局第二警察分隊後龍分隊
    罰單通知，以違反道路交通管理處罰條例第43條第4項，處
    罰汽車所有人並吊扣其牌照3個月，惟道路交通管理處罰條
    例第43條第1項第2款、第4項規定，係處罰汽車駕駛人，非
    如其他如第34條、第35條第5項、第62條第5項等，均有明定
    轉嫁罰及歸責要件規定，故前開條文並無規定汽車所有人之
    可歸責事由，足見並非將處罰轉嫁予汽車所有人。再參照大
    法官會議釋字第275號解釋之法理，及行政罰法第7條規定，
    違反行政法上義務之行為非出於故意或過失者，不予處罰。
    係採用無責任即無行政罰，故受處分者須係行為人並具有責
    任條件，方屬應受處罰之對象。而異議人依一般出租業者之
    標準程序簽定車輛租賃契約，已恪遵法律應盡義務而無任何
    故意、過失行為，因此對該裁決不服，爰聲明異議等語。
三、按「汽車駕駛人，駕駛汽車行車速度，超過規定之最高時速
    60公里以上者，處新臺幣6千元以上2萬4千元以下罰鍰，並
    當場禁止其駕駛」、「汽車駕駛人有第1項第1款、第2款或
    前項行為者，並吊扣該汽車牌照3個月。」，道路交通管理
    處罰條例第43條第1項第2款、第4項前段分別定有明文。又
    違反行政法上義務之處罰，以行為時之法律或自治條例有明
    文規定者為限，行政罰法第4條定有明文。是行政機關應依
    法律而為行政行為，就對人民自由權利所為之限制須有法律
    或經法律授權行政機關訂定之法規命令明文規定，始得為之
    ，此為民主法治國家之基本原則。故對於違反社會性程度輕
    微之行為，處以罰鍰、沒入或其他種類行政罰，雖較諸對侵
    害國家、社會、個人法益等科以刑罰之行為情節輕微。惟本
    質上亦屬對於人民自由或權利之不利處分，其應適用處罰法
    定主義，自無不同。為使行為人對其行為有所認識，進而擔
    負其在法律上應有之責任，自應以其違反行政法上義務行為
    時之法律或經法律授權行政機關訂定之法規命令有明文規定
    者為限（參照行政罰法第4條立法理由）。而上開道路交通
    管理處罰條例第43條第1項第2款、第4項之規定，其目的是
    在預防具有高度危險駕駛之行為人，危及其他用路人的生命
    、身體、財產所為之加重處罰。若汽車駕駛人與汽車所有人
    並非同一人，汽車駕駛人違反上開規定，對汽車所有人裁處
    上開吊扣汽車牌照3個月之處罰，並不能達預防具有高度危
    險駕駛行為再犯之目的。因此，自無對非駕駛人之汽車所有
    人裁處「吊扣汽車牌照3個月」之必要。且道路交通管理處
    罰條例第43條第1項第2款、第4項之規定，其條文前後連貫
    ，並承接同條第1項處罰汽車駕駛人罰鍰之規定，足見本條
    第4項規定意旨係在處罰汽車駕駛人，立法者顯無意規定在
    此情形，即得將該處罰轉嫁予汽車所有人。再者，審視道路
    交通管理處罰條例之其他有關將處罰轉嫁予汽車所有人之規
    定，如第34條後段、第35條第6項、第62條第5項等規定，均
    有明定以汽車所有人未善盡查證、管理責任或不履行一定義
    務之可歸責於汽車所有人之事由，反之，道路交通管理處罰
    條例第43條第1項第2款、第4項之規定，則未規定汽車所有
    人之可歸責事由，由此益徵該條項之規定並非將處罰轉嫁予
    汽車所有人。從而，道路交通管理處罰條例第43條第4項之
    規定，僅明文處罰汽車駕駛人，且同條例亦無其他規定在此
    情形得對汽車所有人予以併罰，再參諸行政罰法第4條之處
    罰法定原則，行政機關自不得逾越法律之規定，對汽車所有
    人為吊扣該汽車牌照3個月之處分。
四、經查:
  (一)車牌號碼1767-CC號自用租賃小客車，為異議人所有，該車
    於99年6月12日15時4分許，由他人駕駛，於行經最高速限11
    0公里/時之國道3號南下125.7公里路段時，以時速171公里/
    時之速度超速行駛，已超過規定之最高速限60公里以上，經
    以測速照相機拍照存證後，由國道公路警察局第二警察隊依
    法掣單逕行舉發等情，為異議人所不爭執，並有舉發採證照
    片、舉發通知單及本院依職權調取之車號查詢汽車車籍資料
    在卷可稽。
  (二)異議人雖為該車之所有人，但異議人係以經營租賃車輛為業
    務之公司，該公司於99年3月30日起至101年3月29日與案外
    人泰昌砂石行簽定車輛租賃契約，由異議人將車牌號碼0758
    -MM之租賃小客車出租予案外人泰昌砂石行使用，惟上開車
    輛於99年5月24日因保險事故進廠維修。異議人乃自99年5月
    24日起至99年7月26日止，提供車牌號碼1767-CC租賃小客車
    予案外人，做為代用車輛，並由案外人謝其霖代表簽立汽車
    出租單等情，有異議人所提出之車輛租賃契約影本、汽車出
    租單影本及本院依職權查閱經濟部商業司公司資料查詢資料
    等在卷可稽。是本件於上開時、地，駕駛上開車輛違規超速
    之實際行為人並非汽車所有人即異議人之事實，已至為明確
    。參以異議人出租上開車輛時，案外人泰昌砂石行已提供合
    格之駕駛執照，亦有異議人所提出之租賃車輛身分證黏貼表
    一份在卷可按。是異議人出租車輛時，亦已就租車駕駛人之
    能力、資格盡相當之注意。此外，又查無可歸責於異議人之
    事由，或其對於該車實際駕駛人之違規事實有何故意或過失
    之情事，自與道路交通管理處罰條例第43條第4項規定之處
    罰要件未合，原處分機關依上開規定裁處異議人公司吊扣牌
    照3個月，自有未洽。從而，本件異議人之異議為有理由，
    原處分應予撤銷，並諭知異議人不罰。
據上論斷，應依道路交通案件處理辦法第20條前段，裁定如主文
。
中    華    民    國    99    年    9     月    30    日
                  交通法庭    法  官  李桂英
上正本證明與原本無異。
如不服本裁定應於送達後5日內向本院提出抗告狀。
                              書記官  嚴君珮
中    華    民    國    99    年    9     月    30    日

司法院資訊處製作；財團法人民間司法改革基金會備份。
